【裁判字號】    99,抗,282
【裁判日期】    991130
【裁判案由】    聲請發還扣押物
【裁判全文】
臺灣高等法院臺南分院刑事裁定           99年度抗字第282號
抗  告  人
即  聲請人  吳堡堯
選任辯護人  藍慶道律師
上列抗告人即聲請人因聲請發還扣押物案件，不服臺灣臺南地方
法院中華民國99年9月13日所為裁定（98年度訴字第1250號），
提起抗告，本院裁定如下：
    主  文
抗告駁回。
    理  由
一、抗告意旨略以：
(一)本件聲請准予發還扣押物之部分，係指聲請人名下所有之系
    爭土地及銀行存款，於偵查中遭檢察官以公函囑託台南縣永
    康地政事務所查扣禁止處分，及於台新銀行台南永福分行之
    存款部分，非指當時當庭所提出經扣押之公證書原本等書證
    ，原裁定係誤認所聲請範圍。
(二)上開所請範圍，僅係聲請人之財產，並非攸關判斷本案犯罪
    事實有無之重要證據，縱本件判決尚未確定，誠亦無繼續留
    存扣押之必要，且其係聲請人之財產，其中存款部分係屬金
    錢亦非無可替代之物。又聲請人該財產無端遭扣押，時間已
    逾四年有餘，此舉嚴重影響聲請人之生計與公司營運周轉，
    即便原裁定法院認為全部有留存之必要，亦得以命聲請人負
    保管之責方式，暫行發還聲請人，以免聲請人無端受損過鉅
    。為此，聲請撤銷原裁定，解除上開所請之扣押，並發還聲
    請人，以保聲請人合法財產之權益等語。
二、原裁定意旨略以:按扣押物若無留存之必要者，不待案件終
    結，應以法院之裁定或檢察官命令發還之。其係贓物而無第
    三人主張權利者，應發還被害人，刑事訴訟法第142條第1項
    定有明文。查聲請人於民國(下同)95年6月6日檢察官偵訊時
    ，當庭提出並經扣押之公證書原本等書證，因屬判斷本案犯
    罪事實有無之重要書證，而本案判決又尚未確定，自仍有留
    存之必要等語。
三、按可得為證據或得沒收之物，得扣押之，刑事訴訟法第133
    條第1項定有明文。經查:
(一)本件聲請人吳保堯因涉嫌偽造文書等罪嫌，經台灣台南地方
    法院檢察署(下稱台南地檢署)提起公訴，嗣經台灣台南地方
    法院(下稱台南地院)於99年8月26日以98年度訴字第1250號
    諭知無罪判決，檢察官不服提起上訴，現正由本院審理中(9
    9年上訴字第920號)，有前開起訴書及判決書在卷可稽。
(二)另檢察官係因聲請人涉嫌明知「楊秀芳、葉張秀芬、張麗璧
    並非同一人，且葉張秀芬並非系爭台南縣永康市○○段98號
    (該土地於81年經政府徵收，其價款提存於法院)、南工段99
    號(於85年經政府徵收，其價款提存於法院)、南工段99-1、
    仁愛段801號(嗣分割為801、801之1號土地，其中801之1號
    土地亦經徵收，其徵收補償費存入台南縣政府土地徵收補償
    費保管專戶查扣)、仁愛段802號(嗣分割為802、802之1、80
    2之2號土地，其中802之1、802之2號土地經徵收，其徵收補
    償費存入台南縣政府土地徵收補償費保管專戶查扣)、仁愛
    段803號(於85年經徵收，其價款提存於法院)、仁愛段803-1
    號、五王段1號等土地之真正所有人」，仍透過民事、行政
    訴訟取得勝訴判決之方式，使地政事務所之公務員，將「葉
    張秀芬前開土地所有權移轉登記予聲請人吳堡堯」之不實事
    項，登載於該公務員職務所掌之土地登記簿上，並發給聲請
    人吳堡堯前開土地所有權狀，足生損害於地政機關及葉張秀
    芬。吳堡堯復於93年4月14日持台南地院92年11月21日南院
    鵬89執實字第18003號執行命令，至不知情之該法院出納室
    ，領取前開南工段98、99號、仁愛段803號等土地之徵收款
    及利息(南工段98號徵收價款新台幣《下同》)1778萬4054元
    、南工段99號及仁愛段803號徵收價款5403萬4074元，提存
    利息286萬3956元、485萬2698元)，因認聲請人吳堡堯所有
    下列土地及存款金額為其犯罪所得之贓物，而予以扣押在案
    :
 1、台南地檢署檢察官以95年4月4日南檢朝於95他1208字第2249
    7號函令禁止所有權人處分:(1)台南縣永康市○○段99-1號
    、(2)仁愛段801號、(3)仁愛段802號、(4)仁愛段803-1、(5
    )五王段1號等五筆土地，業經聲請人陳明在卷，並有上開函
    文在卷可稽(見95他1208號卷第66頁)。
 2、同署檢察官復以96年2月15日南檢朝於95偵16935字第12973
    號函令就聲請人吳堡堯所有台新銀行永福分行帳戶存款在8
    千萬元內予以扣押。嗣經該行以96年2月16台新作集字第960
    2363號函，以聲請人吳堡堯存款不足為由，向台南地院聲明
    異議，而僅就聲請人吳堡堯於該行帳戶存款00000000元完成
    查扣等情，有台南地檢署前開函令及台新銀行前開函文在卷
    可稽(見95偵16935號卷第77、103頁)。
(三)本院經核，上開土地及金額為聲請人被訴涉嫌偽造文書等罪
    所取得之土地及財物，且上開存款扣押之金額亦在聲請人向
    法院所領取土地徵收款之數額之內(按聲請人共領取7953萬
    4782元)。檢察官認前開土地及價額係聲請人因犯偽造文書
    等罪之所得，即屬刑法第38條第1項第3款得沒收之物，而依
    刑事訴訟法第133條第1項規定予以扣押，於法並無不合。雖
    檢察官所訴前開犯罪事實，業經台南地院以98年度訴字第12
    50號判決無罪。然經檢察官上訴，現仍由本院審理中，倘日
    後判決認定聲請人偽造文書罪名成立，前開土地及款項即屬
    聲請人因犯罪所得而得予沒收之物，即仍有扣押之必要(刑
    事訴訟法第317條但書規定意旨參照)。且為避免聲請人任意
    處分脫產，自不宜依刑事訴訟法第142條規定，暫行發還所
    有人即聲請人保管。
四、綜上所述，本院認前開扣押物仍有扣押之必要，而不得發還
    予所有人即聲請人。聲請人抗告意旨以前開扣押財物為聲請
    人之財產，無留存之必要云云，並無理由，其聲請及抗告均
    應予駁回。原審裁定誤認聲請人欲聲請返還95年6月6日偵訊
    所提公證書原本，並認該公證書原本為判斷本案犯罪事實有
    無之重要書證，雖有未洽。然其駁回聲請人之聲請，與本院
    認定結果，並無二致，故不予撤銷改判，附此敘明。
五、依刑事訴訟法第412條，裁定如主文。
中    華    民    國    99    年    11    月    30    日
                  刑事第六庭    審判長法  官  董武全
                                      法  官  孫玉文
                                      法  官  賴純慧
以上正本證明與原本無異。
不得再抗告。
                                      書記官  蔡宜均
中    華    民    國    99    年    11    月    30    日

司法院資訊處製作；財團法人民間司法改革基金會備份。
